【裁判字號】    98,上,235
【裁判日期】    980812
【裁判案由】    撤銷股東會決議
【裁判全文】
臺灣高等法院民事判決                   98年度上字第235號
上  訴  人  聚益化學工業股份有限公司
法定代理人  丙  ○
訴訟代理人  徐景星律師
            鄭智元律師
            陳敬暐律師
被 上訴 人  英屬維京群島商資祥投資有限公司
             HOGGARD.
法定代理人  甲○○○○○○○○.
訴訟代理人  蔡順雄律師
            簡嘉宏律師
            曹詩羽律師
上列當事人間撤銷股東會決議事件，上訴人對於中華民國97年12
月3 日台灣台北地方法院97年度訴字第5215號第一審判決提起上
訴，本院於98年7月29日言詞辯論終結，判決如下：
    主  文
上訴駁回。
第二審訴訟費用由上訴人負擔。
    事實及理由
甲、程序方面：
一、上訴人於被上訴人起訴時之法定代理人原為丙○，因被上訴
    人對上訴人聲請假處分，禁止丙○於本件訴訟確定前行使董
    監事職權，經原法院於民國97年11月7 日裁定選任許伯彥會
    計師、劉江抱會計師為上訴人之臨時管理人，有原法院97年
    度全字第81號裁定在卷可憑（見本院卷頁123-129 ，下稱系
    爭假處分裁定），依公司法第208條之1第1 項規定，許伯彥
    、劉江抱得代行上訴人公司董事長之職權而為上訴人就本件
    訴訟之法定代理人，原審乃於98年2 月17日裁定命許伯彥、
    劉江抱承受本件訴訟。嗣於本院二審程序，系爭假處分裁定
    經本院97年抗字第2083號裁定廢棄，駁回被上訴人之聲請，
    並經最高法院98年台抗字第296 號裁定駁回被上訴人之再抗
    告確定在案（見本院卷頁130-136 ），則上訴人公司依法回
    復由丙○為法定代理人，其具狀聲明承受訴訟，核與民事訴
    訟法第170條、第175條第1 項之規定並無不合，應予准許。
二、本件被上訴人之法定代理人為甲○○○○○○○○ ○○○○○○○○ ○○○○○○○
    ，甲○○○○○○○○ ○○○○○○○○ ○○○○○○○之法定代理人為乙○○，業
    據被上訴人提出經英屬維京群島法院公證之董事在職證明書
    ，而上開公證書並經我國駐聖克里斯多福大使館驗證屬實（
    見本院卷頁172-179 ），上訴人亦不爭執上開文書之真正（
    見本院卷頁159反面 ），而本件訴訟被上訴人在原審及本院
    第二審程序，經分別委任蔡順雄律師、簡嘉宏律師及曹詩羽
    律師代理訴訟，業據提出經被上訴人法定代理人甲○○○○○○○○
    ○○○○○○○○○○○○○○○ （法定代理人乙○○）簽章之委任書（見
    原審卷頁29、本院卷頁82）由此堪認，甲○○○○○○○○ ○○○○○○○○
    ○○○○○○○ （法定代理人乙○○）以其為被上訴人之法定代理
    人提起本件訴訟並委任律師代理訴訟，自屬合法。又律師法
    第26條第1項第1款規定：「律師對於左列事件，不得執行其
    職務：一、本人或同一律師事務所之律師曾受委託人之相對
    人之委任，或曾與商議而予以贊助者。」，旨在保護當事人
    權益、確保律師公正執業及律師之品德操守，並課予律師忠
    誠之義務，而認為律師既就特定事件曾受人委任或曾與商議
    而予以贊助，則不應再受他人之委託，以其為訟爭之相對人
    ，期以避免律師利用曾委任或曾與商議而予以贊助所知悉之
    資訊對其造成不利之影響。準此，律師是否不得執行前開條
    款所規定之職務，須視律師是否利用曾就該事件受委任或曾
    與商議而予以贊助所知悉之資料對其造成不利之影響而定。
    本件被上訴人之訴訟代理人蔡順雄律師於97年6月1日至98年
    5 月31日受聘擔任上訴人公司之常年法律顧問，固有上訴人
    提出之法律顧問證書影本附卷可稽（見本院卷頁90），惟據
    此尚不足認定蔡順雄律師曾就上訴人97年6 月21日股東常會
    關於全面改選董事及監察人之決議（下稱系爭股東會決議）
    事件受上訴人委任或曾與商議而予以贊助所知悉之資料。則
    本件撤銷系爭股東會決議訴訟，被上訴人在原審及本院第二
    審程序，分別委任蔡順雄律師及其同一律師事務所之簡嘉宏
    律師、曹詩羽律師代理訴訟，業據提出經被上訴人法定代理
    人甲○○○○○○○○ ○○○○○○○○○○○○○○○ （法定代理人乙○○）簽章
    之委任書（見原審卷頁29、本院卷頁82），即難認有違反上
    開規定之情事。是上訴人主張被上訴人授與蔡順雄律師、簡
    嘉宏律師、曹詩羽律師本件訴訟代理權之行為無效，其等於
    本件無權代理被上訴人為訴訟行為云云，尚不足採。
乙、實體方面：
一、被上訴人起訴主張：
    被上訴人為上訴人公司股東，持有股份占股份總數34.57%，
    而上訴人公司自95年3月8日起，董事長為乙○○，董事為丙
    ○、孫汪清，監察人為吳秀珍，任期均至98年3月7日止。嗣
    上訴人於97年6 月21日在台北市松山區○○○路15號10樓之
    11會議室召開97年度股東常會（即系爭股東會），並討論上
    訴人股東林豐敏所提關於全面改選公司董監事之議案（下稱
    系爭議案），系爭議案既係於董事任期屆滿前全面改選，應
    適用公司法第199條之1之規定，且依同法第199條之規定 ，
    應經股東會特別決議。而被上訴人並未出席系爭股東會，該
    次出席股東共6人，持有股份占股份總數僅65.43%（ 起訴狀
    誤計為65.14%），未達股份總數3分之2，惟當日出席股東竟
    以上訴人為「公開發行公司」為由，違反公司法第199條第2
    項「股東會為解任董事之決議，應有代表已發行股份總數3
    分之2 以上股東出席、出席股東表決權過半數之同意行之」
    之規定，決議全面改選董監事，改選丙○、吳秀珍、林豐敏
    為新任董事、孫汪清為新任監察人，並即召開董事會，選任
    丙○為新任董事長。上訴人公司並非公開發行股票之公司，
    並不適用公司法第199條第3項之規定，系爭股東會就系爭議
    案之決議違法，爰依公司法第189 條規定請求撤銷系爭股東
    會決議。
  （原審判決上訴人敗訴，經上訴人提起上訴。）
    並於本院聲明：駁回上訴。
二、上訴人則抗辯如下：
（一）公司法第199條之1係在明文規範股東會改選全體董事後，
      原任期未屆滿之董事與公司間之關係，屬於法律效果之規
      定，並非規範「改選」全體董事所應適用之程序；且參酌
      公司法第172條94年6月22日修正理由及公司法第199條之1
      增訂理由第2點可知第199條之1 所定「改選」實為「選任
      」性質，並非「解任」之意。「改選」僅須依公司法第
      198條規定選任新任董事， 即屬合法有效，無須先經「解
      任 」程序，否則既應先依同法第199條規定程序解任，即
      無增訂同法第199條之1「視為提前解任」規定之必要。改
      選董事與提前解任董事並無必然牽連，改選董事、監察人
      並不當然蘊含解任董事、監察人，原董事、監察人係依公
      司法第199條之1之規定視為提前解任，此為法律規範之效
      果，無同法第199條規定適用之餘地，此亦有經濟部97年7
      月16日經商字第09702083190號函可參。
（二）系爭股東會全面改選董事及監察人之決議方法是否違法，
      應依公司法之規定，洵與股東會意思表示無關，只要系爭
      股東會就系爭議案之表決方法已符合公司法之規定，該決
      議即屬合法有效。而公司股東會欲提前全面改選董事及監
      察人應適用之表決程序為何，公司法並無特別規定，則依
      公司法第174條之規定， 股東會之決議除另有規定外，應
      有代表已發行股份總數過半數股東之出席，以出席股東表
      決權過半數之同意行之，並依公司法第198 條規定辦理，
      此亦經經濟部解釋在案。本件上訴人公司股東已經代表已
      發行股份總數過半數股東之出席、以出席股東表決權過半
      數之同意決議全面改選董監事，並依同法第198 條規定選
      任股東丙○、吳秀珍、林豐敏為新任董事、孫汪清為新任
      監察人，自屬合法有效。系爭股東會當日雖誤引用公司法
      第199 條第2項、第3項規定為決議，但實質上該決議既符
      合公司法第198 條之程序，自不因股東當日誤引法條而成
      為不法。
（三）退步言之，縱認公司法第199條之1改選全體董事時，須先
      經決議通過全面改選董事之議案後，再行選任新任董事，
      亦應以普通決議行之，此可參台灣台南地方法院92年度訴
      字第2138號、本院台南分院94年度上字第12號判決。系爭
      股東會已依普通決議之方式決議全面改選董監事，並依公
      司法第198 條規定之累積投票方式選出新任董事，系爭決
      議自屬合法有效。
    並於本院聲明：
    (一)原判決廢棄。
    (二)駁回被上訴人第一審之訴及假執行之聲請。
三、兩造不爭執之事實：
（一）被上訴人為上訴人公司股東，持有股份占股份總數34.57%
      ，而上訴人公司自95年3月8日起，董事長為乙○○，董事
      為丙○、孫汪清，監察人為吳秀珍，任期均至98年3月7日
      止。
（二）97年6 月21日上午10時上訴人公司在台北市松山區○○○
      路15號10樓之11會議室召集97年度股東常會（即系爭股東
      會），其中第三議案為股東林豐敏所提之「全面改選董事
      及監察人」案（即系爭議案），被上訴人並未出席，該次
      出席股東共6人， 持有股份占股份總數65.43%，未達股份
      總數3分之2，當日出席股東以上訴人公司為「公開發行股
      票之公司」為由，依公司法第199 條第2項、第3項規定全
      體同意通過「全面改選董事及監察人」議案，並選任丙○
      、吳秀珍、林豐敏為新任董事、孫汪清為新任監察人，新
      任董事同日旋另召開董事會，選任丙○為新任董事長，於
      97年8月26日辦理董事、監察人變更登記完竣。
（三）上訴人公司並非公開發行股票之公司。
四、兩造之爭點及論斷：
    被上訴人主張系爭股東會就系爭議案之決議方法違法，為上
    訴人所否認，並以前揭情詞置辯。是本件兩造爭點為：系爭
    股東會就系爭議案之決議方法是否違法？茲論述如下：
  (一)按「董事得由股東會之決議，隨時解任；如於任期中無正
      當理由將其解任時，董事得向公司請求賠償因此所受之損
      害；股東會為前項解任之決議，應有代表已發行股份總數
      3分之2以上股東之出席，以出席股東表決權過半數之同意
      行之；公開發行股票之公司，出席股東之股份總數不足前
      項定額者，得以有代表已發行股份總數過半數股東之出席
      ，出席股東表決權3分之2以上之同意行之；前二項出席股
      東股份總數及表決權數，章程有較高之規定者，從其規定
      ；股東會於董事任期未屆滿前，經決議改選全體董事者，
      如未決議董事於任期屆滿始為解任，視為提前解任」，公
      司法第199條定有明文。上開規定依同法第227條規定，準
      用於監察人之解任。稽其立法意旨，乃因公司法就董事定
      有任期，股東會固得隨時議決解任董事，惟如於任期中無
      正當理由將董事解任，董事尚得向公司請求賠償因此所受
      之損害，是董事之解任對於公司經營及股東權益俱有重大
      影響，公司法第199條遂明定為股東會特別決議事項， 由
      此觀之，其關於董事解任之規定，並未限制僅於單一個別
      董事之解任始有適用，況解任全體董事較之解任個別董事
      ，對公司經營運作，顯有更重大之影響，解任個別董事，
      既應依上開規定，經較慎重之特別決議程序，依舉輕以明
      重之法理，此於全體董事之解任更應以特別決議方法為之
      。
  (二)又公司法第199條之1規定：「股東會於董事任期未屆滿前
      ，經決議改選全體董事者，如未決議董事於任期屆滿始為
      解任，視為提前解任。」依同法第227條規定， 於監察人
      亦準用之。依該規定之文義解釋，股東會於董事任期未屆
      滿前，經決議改選全體董事且未決議董事於任期屆滿始為
      解任之情形，該決議亦視為提前解任全體董事。而上開規
      定係於90年11月12日公司法修正時所增訂，其立法理由係
      認：「依同法第195條第1項規定，董事係採任期制，又依
      第172 條規定改選案，雖未同時於議程中就現任董事為決
      議解任，而實務上均於新任董事就任日視為提前解任，爰
      增訂本條，俾釐清董事與公司之權益關係」等語，準此以
      觀，公司法第199條之1規範意旨，在股東會決議改選全體
      董事，而未同時為解任現任全體董事之決議者，為杜免現
      任與新任全體董事間任期起迄之糾葛，而為上開規定，足
      見股東會所為提前改選全體董事之決議，實含提前解任現
      任全體董事之效果。再從體系解釋言，公司法第199條之1
      係接於提前解任董事應經特別決議之第199 條之後為規定
      ，而非規定於第195條有關董事任期或第198條有關董事選
      任規定之後，益徵該規定之立法重點，非僅解決董事之任
      期問題，而係強調決議提前改選董事視為提前解任董事，
      應經較慎重之特別決議程序。是以於股東會就全體董事進
      行解任時，無論係採「解任全體董事之議案」為之，或以
      「全面改選董事之議案」為名而實達提前解任效果之方式
      ，均應適用公司法第199 條特別決議之規定。上訴人援引
      經濟部商業司93年9月21日經商字第09302157270號函、94
      年2月5日經商字第09402016060號函，及97年7月16日經商
      字第09702083190號函（見本院卷頁101-103），主張公司
      法第199條之1之提前改選全體董事之議案，並非解任全體
      董事之議案，無同法第199條之適用云云， 所持見解，尚
      無拘束本院之效力。又上訴人另引據之最高法院95年度台
      上字第984號判決、94年度台上字第1821 號判決及台灣台
      南地方法院92年度訴字第2138號、台灣高等法院台南分院
      94年度台上字第1821號判決，所為裁判基礎之原因事實與
      本件並不相同，亦無從逕予比附援引，併此敘明。
  (三)本件上訴人公司原董事、監察人任期均至98年3月7日止，
      而上訴人公司97年6 月21日召開之系爭股東會，其中第三
      議案為股東林豐敏所提「全面改選董事及監察人」之系爭
      議案，系爭股東會就系爭議案之決議為：「1.提案人股東
      林豐敏報告：… 依公司法第172條、172-1條各款、199條
      各項及199之1條之規定提請股東常會改選全體董事及監察
      人，並請主席依議事規則之規定進行表決。2.六席股東及
      百分之64.43之股份權，全體同意，照案通過。 3.主席宣
      布依公司法第172條、172-1條、199條及199之1 條之規定
      ，本公司有七席股東、有六席股東出席，代表已發行股票
      總數百分之64.43，已符合公司法第199條第2、3項之規定
      ，立即進行選舉投票… 」（見原審卷頁24反面-25），此
      有股東會通知書、增加議案通知書、公司變更登記表、股
      東名簿、97年度第1 次股東常會議事錄、97年度新任董事
      會會議錄、公開資訊觀測站網頁列印、說明書在卷可憑（
      見原審卷頁20-26）。 由此堪認，參與系爭股東會之提案
      股東及主席均表明係以公司法第199條及第199條之1 規定
      為據，進行「全面改選董事及監察人」之系爭議案表決，
      而非依公司法第178 條之規定為決議之方法，益見與會之
      股東均已認知系爭議案併有提前解任全體董事及監察人之
      意。又上訴人公司並非公開發行股票之公司，為兩造所不
      爭執，並有台北市政府97年10月20日府授產業商字第0970
      8075300號函 、行政院金融監督管理委員會證券期貨局97
      年10月17日證期一字第0970054887號函附卷可稽（見原審
      卷頁92、97）。揆諸上開說明，本件系爭股東會關於提前
      全面改選董事及監察人之系爭議案，應依公司法第199 條
      第2項、第227之規定，有代表已發行股份總數3分之2以上
      股東之出席，以出席股東表決權過半數之同意行之。
  (四)股東會之召集程序或其決議方法，違反法令或章程時，股
      東得自決議之日起30日內，訴請法院撤銷其決議，公司法
      第189 條定有明文。本件系爭股東會欲提前全面改選董事
      、監察人，應依第199條第2項、第227 條規定經股東會特
      別決議，即應有代表已發行股份總數三分之二以上股東之
      出席，以出席股東表決權過半數之同意行之，已如上述，
      而系爭股東會出席之股東人數僅為代表已發行股份總數
      64.43%，未達股份總數3分之2，為兩造所不爭，不足前開
      規定之人數，是系爭股東會作成改選董事、監察人之決議
      ，其決議方法已違反法令。從而，被上訴人於97年7 月18
      日以系爭股東會決議之決議方法違反公司法第199條第2項
      規定為由，依公司法第189 條規定訴請撤銷，核屬有據，
      應予准許。
五、綜上所述，被上訴人依公司法第189條規定， 請求撤銷系爭
    股東會決議，為有理由，應予准許。是則原審為上訴人敗訴
    之判決，於法並無不合。上訴意旨指摘原判決不當，求予廢
    棄改判，為無理由，應予駁回。
六、本件事證已明，兩造其餘攻擊防禦方法與所舉證據，核與本
    件判決結果不生影響，爰不再逐一論駁，附此敘明。
七、據上論結，本件上訴為無理由，依民事訴訟法第449條第1項
    、第78條，判決如主文。
中    華    民    國    98    年    8     月    12    日
                    民事第十四庭
                        審判長法  官  張  蘭
                              法  官  黃麟倫
                              法  官  鄭純惠
正本係照原本作成。
如不服本判決，應於收受送達後20日內向本院提出上訴書狀，其
未表明上訴理由者，應於提出上訴後20日內向本院補提理由書狀
（均須按他造當事人之人數附繕本）上訴時應提出委任律師或具
有律師資格之人之委任狀；委任有律師資格者，另應附具律師資
格證書及釋明委任人與受任人有民事訴訟法第466條之1第1 項但
書或第2項（詳附註）所定關係之釋明文書影本。
中    華    民    國    98    年    8     月    14    日
                              書記官  劉麗芬
附註：
民事訴訟法第466條之1（第1項、第2項）：
對於第二審判決上訴，上訴人應委任律師為訴訟代理人。但上訴
人或其他法定代理人具有律師資格者，不在此限。
上訴人之配偶、三親等內之血親、二親等內之姻親，或上訴人為
法人、中央或地方機關時，其所屬專任人員具有律師資格並經法
院認為適當者，亦得為第三審訴訟代理人。

司法院資訊處製作；財團法人民間司法改革基金會備份。
